【裁判字號】    97,訴,150
【裁判日期】    981209
【裁判案由】    塗銷所有權移轉登記
【裁判全文】
臺灣臺東地方法院民事判決               97年度訴字第150號
原      告  戊○○
            己○○
            乙○○
            辛○○
            癸○○
            壬○○
兼前列共同
訴訟代理人  庚○○
被      告  丁○○
            丙○○
前列  共同
訴訟代理人  吳漢成律師
上列當事人間請求塗銷所有權移轉登記事件，本院於民國98年11
月25日言詞辯論終結，判決如下：
    主  文
原告之訴駁回。
訴訟費用新臺幣參萬壹仟肆佰玖拾貳元由原告共同負擔。
    事 實 及 理 由
一、原告主張：訴外人夏玉葉係原告戊○○、己○○、庚○○、
    被告丁○○、丙○○及訴外人夏金花之母親，而夏金花於民
    國82年1 月21日過世，生前育有子女原告乙○○、辛○○、
    癸○○、壬○○。夏玉葉於97年7 月26日死亡，兩造為法定
    繼承人。夏玉葉生前患有心臟病、腦梗塞之腦栓塞症（即中
    風）等疾病，曾至行政院衛生署署立臺東醫院（下稱署立臺
    東醫院）、財團法人臺灣基督教門諾會醫院（下稱門諾醫院
    ）接受治療，須賴鼻胃管、導尿管維生，已達意識不清程度
    ，無法為任何意思表示。被告明知夏玉葉已無表達能力，竟
    強行帶夏玉葉至臺東縣成功戶政事務所辦理印鑑證明，再於
    97 年3月13日至臺東縣成功地政事務所，將夏玉葉所有坐落
    臺東縣成功鎮○○段1149、1151、1152、1153、1154、1157
    地號土地（下稱系爭高台段6 筆土地）以贈與為原因移轉登
    記予被告丁○○所有；臺東縣成功鎮○○段美山小段267、2
    73地號土地（下稱系爭美山小段2 筆土地）以贈與為原因移
    轉登記予被告丙○○所有。被告丁○○更偽造夏玉葉名義訂
    立買賣契約書，於97年3 月27日將夏玉葉所有坐落臺東縣成
    功鎮○○段168地號土地及同段58 建號即門牌號臺東縣成功
    鎮○○路230 號之建物（下稱系爭土地及建物），以買賣為
    原因移轉登記為被告丁○○所有。由於夏玉葉當時已無從為
    任何意思表示，故前開贈與契約、買賣契約等債權行為及物
    權行為均有無效之原因。其次，原告係夏玉葉之法定繼承人
    ，並無喪失繼承權或拋棄繼承權之情事。此外，小湊段美山
    小段267 地號土地貸款，實際由原告庚○○清償，夏玉葉曾
    應允移轉所有權予原告庚○○等語。為此，提起本件訴訟，
    並聲明：(一)被告丁○○應將臺東縣成功地政事務所於97年 3
    月13日，就臺東縣成功鎮○○段1149、1151、1152、1153、
    1154、1157地號土地以贈與為原因之所有權移轉登記，以及
    97年3月27日，就臺東縣成功鎮○○段168號土地與其上58建
    號即門牌號臺東縣成功鎮○○路230 號之建物以買賣為原因
    之所有權移轉登記均予以塗銷。(二)被告丙○○應將臺東縣成
    功地政事務所於97年3 月I3日，就臺東縣成功鎮○○段美山
    小段267、273地號土地，以贈與為原因之所有權移轉登記予
    以塗銷。並將臺東縣成功鎮○○段美山小段267 地號返還與
    原告庚○○。(三)系爭土地之休耕款補助、夏玉葉存款應由兩
    造共同持分。
二、被告則以：夏玉葉移轉系爭高台段6 筆土地及系爭土地及建
    物等所有權予被告丁○○、系爭美山小段2 筆土地所有權予
    被告夏玉妹時，其精神狀況正常，故夏玉葉與被告丁○○訂
    立之贈與契約及買賣契約、夏玉葉與被告丙○○訂立之贈與
    契約以及上開所有權移轉登記之物權行為均屬有效。由於夏
    玉葉死亡前均由被告丁○○、丙○○照顧，復因夏玉葉生前
    曾表示不願原告己○○、庚○○繼承其遺產，故贈與系爭高
    台段6筆土地予被告丁○○、系爭美山小段2筆土地予被告夏
    玉妹。另因夏玉葉生前醫藥費及生活費均由被告丁○○支付
    ，故移轉系爭土地及建物予之作為上開費用之對價。此外，
    被告並未領取休耕補助款，亦未領取存款，自無從返還等語
    置辯。並聲明：原告之訴駁回。
三、兩造不爭執之事項：
  (一)97年3月13日，臺東縣成功鎮○○段1149、1151、1152、115
    3、1154、1157地號共6筆土地，登記所有權人為丁○○。
  (二)97年3月13日，臺東縣成功鎮○○段美山小段267、273 地號
    共2筆土地，登記所有權人為丙○○。
  (三)97年3月27日，臺東縣成功鎮○○段168地號土地及58建號建
    物，登記所有權人為丁○○。
  (四)夏玉葉於97年7月26日死亡。
  (五)夏玉葉於97年1 月6日至8日，於署立臺東醫院住院，經診斷
    有「腦梗塞之腦栓塞症」。同年4月9日於臺東縣成功鎮群體
    醫療中心治療項目有鼻胃管與導尿管。
  (六)署立臺東醫院97年8月20日、97年8月21日診斷證明書（卷一
    第16至17頁）、臺東縣成功鎮衛生所馬偕醫院合辦群體醫療
    執業中心門診病歷（卷一第18至19頁）、夏玉葉死亡證明書
    (卷一第20頁)。
  (七)馬偕紀念醫院臺東分院98.01.21馬院東醫乙字第0980000622
    號函所附訴外人夏玉葉病歷，其曾於97.06.02與97.06.30就
    診精神內科。
  (八)署立臺東醫院98.01.21東醫歷字第0980000428號函所附訴外
    人夏玉葉病歷，其曾於97.01.06至97.01.08住院，經診斷為
    欠明之急性腦血管疾病。並於97.07.04至97．07．12住院。
  (九)臺東縣成功地政事務所函文及附件。
  (十)依據財團法人台灣基督教門諾會醫院98.02.04基門醫文字第
    98-0223 號函所附訴外人夏玉葉病歷，其曾於98.01.08至98
    .02.01住院，麻醉前評估單有原告己○○簽名 (卷二第 4至
    45頁)。
  (十一)臺東縣成功戶政事務所函文及附件(卷二第80至87頁)。
  (十二)繼承系統表(卷二第98頁)。
  (十三)醫療費用收據（卷二第141頁至第163頁）。
四、兩造爭執之事項：
  (一)原告主張被告丁○○與夏玉葉間之贈與契約（臺東縣成功鎮
    ○○段1149、1151、1152、1153、1154、1157地號土地）無
    效，應予塗銷登記，有無理由？
  (二)原告主張被告丁○○與夏玉葉間之買賣契約（臺東縣成功鎮
    ○○段 168地號及坐落其上之高台段58號建物）無效，應予
    塗銷登記，有無理由?
  (三)原告主張被告丙○○與夏玉葉間之贈與契約（臺東縣成功鎮
    ○○段美山小段267、273地號）無效，應予塗銷登記，臺東
    縣成功鎮○○段美山小段267 地號所有權移轉登記予原告庚○○，有無理由?
  (四)原告主張系爭土地之休耕款補助、夏玉葉存款應由兩造共同
    持分，有無理由？
五、本院得心證之理由：
(一)上開爭執事項(一)至(三)涉及夏玉葉贈與系爭高台段6 筆土地及出
  賣系爭土地與建物予被告丁○○、贈與系爭美山小段2 筆土地
  予被告丙○○時之精神狀態，是否影響其意思表示之健全，析
  述如下：
1.按法律行為之一般成立及生效要件為當事人需有行為能力；標
  的需適法、可能且可得確定；意思表示需具效果意思、表示意
  思及表示行為。又效果意思係指主觀內部之意思欲引起法律上
  一定效果之謂；表示意思則指將效果意思形諸於外之意；表示
  行為係指客觀外部之行為。次按無行為能力人之意思表示，無
  效；雖非無行為能力人，而其意思表示，係在無意識或精神錯
  亂中所為者亦同；民法第75條定有明文。查夏玉葉與被告丁○○訂定贈與契約及買賣契約之時間均為97年2 月13日，移轉登
  記之時間分別為97年3月13日、3月27日；夏玉葉與被告丙○○
  訂定贈與契約之時間為97年2月13日，移轉登記之時間為97 年
  3月13日。夏玉葉於97年2月13日由丁○○、丙○○陪同辦理印
  鑑登記及印鑑證明，因夏玉葉為阿美族人，遂由訴外人賴進德
  協助翻譯詢問以確認是否有辦理印鑑登記及印鑑證明之意思，
  並由賴進德簽名蓋印證明夏玉葉意識清楚並同意辦理等情，有
  土地登記謄本、臺東縣成功地政事務所98年1 月23日函文及附
  件、臺東縣成功鎮戶政事務所98年4月2日函覆、印鑑登記證明
  申請書及照片在卷可憑（見本院卷一第80頁至第89 頁、第129
  頁至第194頁、卷二第80頁至83 頁）。觀之臺東縣成功鎮戶政
  事務所為確認夏玉葉之意識是否清楚，除由熟稔阿美族語言之
  賴進德進行翻譯之外，更有其簽名確認夏玉葉意識清楚並同意
  辦理印鑑證明之文件以資擔保，甚且拍攝照片存證，則成功鎮
  戶政事務所辦理本件公務之謹慎可見一斑。復由照片以觀，夏
  玉葉雖然插著鼻胃管，但雙目炯炯，縱未下車，但亦非如長期
  臥病在床之病患般完全無法行動，故夏玉葉之行動不便應未影
  響其意識。參以證人子○○證述：97年2 月間，夏玉葉坐輪椅
  ，由丁○○及丙○○陪同至其事務所委託其辦理上開土地及建
  物之所有權移轉登記事宜，斯時曾問夏玉葉是否同意過戶，夏
  玉葉點頭示意等語。由此可知，夏玉葉確實瞭解子○○之提問
  ，顯見夏玉葉當時意識清楚，核與成功鎮戶政事務所函覆內容
  相符。再者，證人己○○為夏玉葉之子，其到庭證述：夏玉葉
  中風後意識仍清楚，可指出子女為何，雖有言語，但不甚清楚
  等語。亦證夏玉葉雖患有中風，但未達無意識狀態。綜上足徵
  夏玉葉辦理印鑑證明時之精神狀況正常，且同意代書以之作移
  轉所有權之用甚明。
2.證人丑○○固然證述於97年3月20幾號近4月間，進行居家護理
  協助夏玉葉進行鼻胃管之換管，夏玉葉未曾以言語回應等語。
  惟亦證稱，當其問候或詢問夏玉葉時，夏玉葉僅以眼神注視，
  其評估夏玉葉之意識，滿分為15分，夏玉葉有10分等語。可知
  夏玉葉並非毫無意識，僅係語言表達與一般人有所差距，蓋以
  夏玉葉因中風之故，本即影響說話能力，復因插著鼻胃管，亦
  加深說話之不便。況不能言語核予喪失意識非可劃上等號，此
  由夏玉葉可由眼神示意足徵其並未呈現無意識狀態。另證人甲○○○證述：約於97年夏天探視夏玉葉時，其已無法辨認親人
  等語。夏玉葉係於97年7 月26日過世，證人甲○○○證稱係於
  夏天探視，可推知證人甲○○○應係夏玉葉過世前不久前往，
  距夏玉葉移轉系爭高台段6筆土地及美山小段2筆土地與系爭土
  地及建物所有權之時間為97年3 月間，已相隔一段時間，故證
  人甲○○○之證詞尚難採為夏玉葉無意識之證明。
3.再按當事人主張有利於己之事實者，就其事實有舉證之責任。
  但法律別有規定，或依其情形顯失公平者，不在此限，民事訴
  訟法第277 條定有明文。原告主張被告丁○○有偽造夏玉葉名
  義訂立買賣契約書云云，此屬有利於己之事實，自應由原告負
  舉證之責，然原告未提出相關之證據資料，自不得為其有利之
  認定。綜上，夏玉葉與被告丁○○訂定贈與契約及買賣契約之
  債權行為，移轉系爭高台段6 筆土地及系爭土地及建物所有權
  之物權行為；夏玉葉與被告丙○○訂定贈與契約之債權行為，
  移轉美山小段2 筆土地所有權之物權行為均屬有效。原告主張
  上開債權行為及物權行為有無效原因，應予塗銷登記，洵屬無
  據，委無可採。
4.至原告庚○○主張夏玉葉同意將小湊段美山小段267 地號土地
  所有權移轉予之乙節，苟夏玉葉曾與原告庚○○有此約定，亦
  屬債權關係，而因上開土地所有權已移轉予被告丙○○，則原
  告庚○○應依債務不履行之規定行使權利。準此，原告庚○○
  主張被告丙○○應返還上開土地所有權云云，亦無可採。
(二)另原告主張系爭土地之休耕款補助、夏玉葉存款應由兩造共同
  持分部分，此屬有利原告之事實，自應由原告負舉證之責，惟
  原告並未提出休耕款補助、存款數額各為何，或相關證據資料
  供本院審酌，亦未提出調查證據之聲請，職此，原告上開主張
  即屬無據。
(三)準此，原告主張被告丁○○與夏玉葉間就系爭高台段6 筆土地
  之贈與契約、就系爭土地及建物之買賣契約無效，應予塗銷登
  記；被告丙○○與夏玉葉間就系爭美山小段2 筆土地之贈與契
  約無效，應予塗銷登記，並將小湊段美山小段267 地號土地所
  有權移轉登記予原告庚○○；系爭土地之休耕款補助、夏玉葉
  存款應由兩造共同持分，均無理由，不應准許。
六、本件事證已臻明確，兩造其餘攻擊防禦方法及舉證，核與判
    決無影響，爰不一一論述，併此敘明。
七、據上論結，原告之訴無理由，爰依民事訴訟法第85條第1 項
    規定，判決如主文。
中    華    民    國    98    年    12    月    9     日
                  民事庭  審判長法  官  李芳南
                                法  官  陳谷鴻
                                法  官  傅曉瑄
以上正本係照原本作成。
如對本判決上訴，須於判決送達後20日內向本院提出上訴狀。
中    華    民    國    98    年    12    月    10    日
                                書記官  蘇美琴


司法院資訊處製作；財團法人民間司法改革基金會備份。
